【裁判字號】    98,家抗,2
【裁判日期】    980930
【裁判案由】    離婚
【裁判全文】
臺灣高等法院花蓮分院民事裁定           98年度家抗字第2號
抗  告  人  甲○○
上列抗告人因與相對人乙○○間離婚事件，對於中華民國98年 7
月30日臺灣花蓮地方法院98年度婚字第50號所為裁定提起抗告，
本院裁定如下：
      主    文
抗告駁回。
抗告費用新台幣壹仟元應由抗告人負擔。
      理      由
一、抗告意旨略以：關於民事訴訟法第 568條就其文義而言，該
    條所稱「夫妻之住所地」，解為「夫、妻之住所地」或「夫
    或妻之住所地」，最符法條文義；又民事訴訟法第568條第1
    項但書之規定觀之，該條並非將婚姻事件限縮於固定管轄法
    院之專屬管轄，另規定得擴張由訴之原因事實發生地之特別
    管轄法院管轄；伊訴請離婚之主要原因事實，除兩造間分居
    台南及花蓮兩地外，復因相對人自伊罹患疾病後並未前往探
    視，至伊所受精神虐待已逾夫妻通常所能忍受之範圍，上開
    原因事實之發生地即台南、花蓮，故兩地之法院對於本件訴
    訟均應有管轄權云云。
二、按離婚之訴，專屬夫妻之住所地或夫、妻死亡時住所地之法
    院管轄；但訴之原因事實發生於夫或妻之居所地者，得由各
    該居所地之法院管轄，民事訴訟法第568條第1項定有明文。
    又按民事訴訟法第568條第1項前段規定，婚姻無效或撤銷婚
    姻，與確認婚姻成立或不成立及離婚或夫妻同居之訴，專屬
    夫妻之住所地或夫、妻死亡時住所地之法院管轄。該條項所
    稱之「專屬夫妻之住所地」，係指專屬夫妻「共同」住所地
    之法院而言，此觀該條項文字未規定為「專屬夫或妻之住所
    地」或「專屬夫、妻之住所地」，及該條項於民國75年修正
    時，特揭櫫「依民法第 20條第2項『一人不得同時有兩住所
    』之規定，夫妻住所必屬同一，亦即夫之住所即為妻之住所
    或妻之住所即為夫之住所，爰將第 1項『專屬夫或贅夫之妻
    之住所地或其死亡時住所地』修正為『專屬夫妻之住所地或
    夫、妻死亡時住所地』」為其立法理由。並參照民法第1002
    條「夫妻之住所，由雙方共同協議之；未為協議或協議不成
    時，得聲請法院定之。法院為前項裁定前，以夫妻共同戶籍
    地推定為其住所」之規定暨司法院大法官會議釋字第 452號
    解釋之意旨自明（最高法院95年度台抗字第546號、第595號
    裁定意旨參照）。再按訴訟之全部或一部，法院認為無管轄
    權者，依原告聲請或依職權以裁定移送其管轄法院，民法第
    28條第1項亦定有明文。
三、查本件抗告人自承兩造婚後共同居住並設籍於台南縣永康市
    ○○○街83號（見原審卷第74頁），且有戶籍謄本可稽，而
    民法第1002條修正公布後，兩造既未協議新住所，亦未聲請
    法院定其住所，則上開共同生活並設籍之台南縣永康市○○
    ○街83號，即為渠等之住所。依上說明，抗告人所提之離婚
    之訴，應專屬臺灣臺南地方法院管轄。又抗告人主張兩造婚
    姻有難以維持之重大事由，係以：兩造自民國（下同）88年
    間起，因其離開台南縣永康市○○○街住所地而分居，迄今
    長達10年；又抗告人於95年 7月間，就醫發現罹患鼻咽癌併
    淋巴移轉之疾病，雖告知相對人，相對人亦未至花蓮之居所
    地照料等情為由訴請離婚。然依抗告人前揭主張，其不堪相
    對人之精神虐待而自行離開台南縣之住所、相對人未為照顧
    義務等，皆發生於上開台南縣之住所。況抗告人亦從未請求
    相對人到花蓮同住，亦經抗告人自承在卷，可見其訴之原因
    事實並非發生於抗告人居所地之花蓮縣，而得由其居所地之
    臺灣花蓮地方法院管轄。綜上所述，臺灣花蓮地方法院就本
    件訴訟並無管轄權，乃裁定移送臺灣臺南地方法院管轄，於
    法即無不合。抗告意旨指摘原裁定不當，並無理由，應駁回
    其抗告。
據上論結，本件抗告為無理由，依民事訴訟法第495條之 1第1項
、第449條第1項、第95條、第78條，裁定如主文。
中    華    民    國    98    年    9    月    30    日
                        審判長法  官 林德盛
                              法  官 賴淳良
                              法  官 王紋瑩
以上正本係照原本作成。
本裁定除以適用法規顯有錯誤為理由，不得再抗告。如提起再抗
告，應於收受後10日內委任律師為訴訟代理人向本院提出再抗告
狀。並繳納再抗告費新臺幣1千元）
中    華    民    國    98    年    9    月    30    日
                              書記官 陳有信


司法院資訊處製作；財團法人民間司法改革基金會備份。
